ACORDAO-COMPLETO-2511681

ACÓRDÃO 1701/2022 ATA 8/2022 - PRIMEIRA CÂMARA

VISTOS, relatados e discutidos estes autos que tratam de recurso de reconsideração interposto pelo Sr. Marcondes Herbster Ferraz, ex-prefeito de Saboeiro/CE, contra o Acórdão 3149/2020-TCU-Primeira Câmara, mantido, em sede de embargos de declaração, pelo Acórdão 10154/2020-TCU-Primeira Câmara;
ACORDAM os Ministros do Tribunal de Contas da União, reunidos em Sessão da 1ª Câmara, ante as razões expostas pelo Relator, em:
9.1. conhecer do recurso de reconsideração interposto por Marcondes Herbster Ferraz, com fundamento no art. 32, inciso I, e 33 da Lei 8.443/1992, para, no mérito, dar-lhe provimento; 
9.2. tornar insubsistente os subitens 9.4 e 9.5 Acórdão 3149/2020-TCU-Primeira Câmara;
9.3. julgar regulares as contas de Marcondes Herbster Ferraz (XXX.079.403-XX) , dando-lhe quitação plena; e
9.4. dar ciência desta deliberação ao recorrente.

Recurso de reconsideração interposto contra o Acórdão 3.149/2020-1ª Câmara, no qual o responsável teve suas contas julgadas irregulares e recebeu multa, por omissão no dever de prestar contas dos recursos repassados ao Município de Saboeiro/CE, no exercício de 2008, no âmbito dos Programas de Proteção Social Básica e Especial (PSB/PSE), custeados com recursos do Fundo Nacional de Assistência Social (FNAS), na condição de prefeito sucessor, em cujo mandato se encerrou o prazo de prestação de contas.

Primeira Câmara

Município de Saboeiro/CE.

3. Recorrente: Marcondes Herbster Ferraz (XXX.079.403-XX).

13.1. Ministros presentes: Walton Alencar Rodrigues (Presidente), Benjamin Zymler, Vital do Rêgo (Relator) e Jorge Oliveira.
13.2. Ministros-Substitutos presentes: Augusto Sherman Cavalcanti e Weder de Oliveira.

PRU-5

TRIBUNAL DE CONTAS DA UNIÃO

VITAL DO RÊGO

Ministro Bruno Dantas.

Adoto como parte do relatório a instrução de mérito elaborada no âmbito da Secretaria de Recursos (peça 120) , transcrita a seguir, a qual contou com a anuência do diretor daquela unidade (peça 121) , em pronunciamento feito mediante delegação de competência fixada na Portaria-Serur 2/2021:
INTRODUÇÃO
1.	Trata-se de recurso de reconsideração (peças 99-100) interposto pelo Sr. Marcondes Herbster Ferraz, ex-prefeito do município de Saboeiro/CE (gestões 2009-2012 e 2013-2016) , contra o Acórdão 3149/2020-TCU-Primeira Câmara, rel. Ministro BRUNO DANTAS (peça 59) . A deliberação recorrida apresenta o seguinte teor:
9.1. excluir Perboyre Silva Diógenes da relação processual;
9.2. considerar Maria de Fátima Araújo Diógenes revel, para todos os efeitos, dando-se prosseguimento ao processo, nos termos do art. 12, § 3º, da Lei 8.443/1992;
9.3. com fundamento nos arts. 1º, inciso I, 16, inciso III, alíneas "a" e "c", e 19, da Lei 8.443/1992, julgar irregulares as contas de Maria de Fátima Araújo Diógenes, condenando-a ao pagamento do débito discriminado a seguir, atualizado monetariamente e acrescido dos juros de mora devidos, calculado desde a data de ocorrência indicada até sua efetiva quitação, na forma da legislação vigente, fixando o prazo de 15 (quinze) dias, a contar do recebimento da notificação, para que seja comprovado, perante este Tribunal, o recolhimento da quantia ao Fundo Nacional de Assistência Social, nos termos do art. 23, inciso III, alínea "a", da referida Lei, c/c o art. 214, inciso III, alínea "a", do Regimento Interno do TCU:
	Valor original (R$) 
	Data da Ocorrência

	5.076,90
	13/2/2008

	4.500,00
	19/2/2008

	5.076,90
	14/3/2008

	4.500,00
	14/3/2008

	4.500,00
	8/4/2008

	5.076,90
	22/4/2008

	5.076,90
	8/5/2008

	4.500,00
	12/5/2008

	5.076,90
	5/6/2008

	4.500,00
	6/6/2008

	7.537,50
	17/6/2008

	7.537,50
	1/7/2008

	4.500,00
	1/7/2008

	5.076,90
	2/7/2008

	5.076,90
	7/8/2008

	4.500,00
	12/8/2008

	7.537,50
	19/8/2008

	5.076,90
	4/9/2008

	4.500,00
	4/9/2008

	7.537,50
	10/9/2008

	7.537,50
	15/10/2008

	4.500,00
	17/10/2008

	4.500,00
	7/11/2008

	7.537,50
	13/11/2008

	5.076,90
	9/12/2008

	7.537,50
	16/12/2008

	4.500,00
	19/12/2008

	5.076,90
	23/12/2008

	5.076,90
	30/12/2008

9.4.  com fundamento nos arts. 1º, inciso I, e 16, inciso III, alínea "a", da Lei 8.443/1992, julgar irregulares as contas de Marcondes Herbster Ferraz;
9.5. com fundamento nos arts. 19, parágrafo único, e 58, inciso I, da Lei 8.443/1992, aplicar a Marcondes Herbster Ferraz multa no valor de R$ 5.000,00 (cinco mil reais) , atualizado monetariamente desde a data do presente acórdão até a do efetivo recolhimento, se for pago após o vencimento, na forma da legislação vigente, fixando o prazo de 15 (quinze) dias, a contar do recebimento da notificação, para que seja comprovado, perante este Tribunal, o recolhimento da quantia ao Tesouro Nacional, nos termos do art. 23, inciso III, alínea "a", da referida Lei, c/c o art. 214, inciso III, alínea "a", do Regimento Interno do TCU;
9.6. com fundamento no art. 26 da Lei 8.443/1992, autorizar, se requerido, o pagamento das importâncias devidas em até 36 (trinta e seis) parcelas mensais e consecutivas, fixando o prazo de 15 (quinze) dias, a contar do recebimento da notificação, para que seja comprovado, perante este Tribunal, o recolhimento da primeira parcela, e de 30 (trinta) dias, a contar da parcela anterior, para que seja comprovado o recolhimento das demais parcelas, devendo incidir sobre cada valor mensal os devidos acréscimos legais, na forma prevista na legislação vigente, além de alertar que a falta de comprovação do recolhimento de qualquer parcela importará no vencimento antecipado do saldo devedor, nos termos do art. 217 do Regimento Interno do TCU;
9.7. com fundamento no art. 28 da Lei 8.443/1992, autorizar, desde logo, a cobrança judicial das dívidas, caso não atendida a notificação;
9.8. com fundamento no art. 16, § 3º, da Lei 8.443/1992, c/c art. 209, § 7º, do Regimento Interno do TCU, remeter cópia deste acórdão à Procuradoria da República no Ceará, para adoção das medidas que entender cabíveis;
9.9. dar ciência deste acórdão ao Fundo Nacional de Assistência Social e aos responsáveis.
HISTÓRICO 
2.	Cuidam os autos de tomada de contas especial (TCE) instaurada pela Secretaria Executiva do então Ministério do Desenvolvimento Social (MDS) , em desfavor dos Srs. Perboyre Silva Diógenes (CPF XXX.947.203-XX) , ex-prefeito do Município de Saboeiro/CE (gestão 2005-2008) , e Marcondes Herbster Ferraz, ex-prefeito do Município de Saboeiro/CE (gestão 2009-2012 e 2013-2016) , em razão da omissão no dever de prestar contas dos recursos repassados no âmbito dos Programas de Proteção Social Básica e Especial (PSB/PSE) , custeados com recursos do Fundo Nacional de Assistência Social (FNAS) , no exercício de 2008.
2.1.	Os recursos repassados pelo FNAS ao município totalizaram R$ 158.108,40, liberados por meio de 29 ordens bancárias, emitidas entre 13/02/2008 e 30/12/2008 (peça 3) . Consoante art. 9º da Portaria MDS 459/2005, o prazo para o envio do Demonstrativo Sintético Anual da Execução Físico-Financeira, já avaliado pelo Conselho de Assistência Social (art. 8º do referido normativo) alusivo aos recursos repassados em 2008, seria até o último dia do mês fevereiro do ano subsequente ao da execução, ou seja, 28/2/2009.
2.2.	A partir de um primeiro exame da fase externa desta TCE (peças 35-37) , realizou-se a citação e audiência do Sr. Perboyre Silva Diógenes, e a audiência do Sr. Marcondes Herbster Ferraz (peças 38-39 e 42-43) ; em decorrência das seguintes irregularidades: 
a) irregularidade1: não comprovação da boa e regular aplicação dos recursos repassados na modalidade fundo a fundo, à conta dos programas Proteção Social Básica - PSB e Proteção Social Especial - PSE, vinculados ao Fundo Nacional de Assistência Social, no exercício de 2008;
a.1) responsável: Sr. Perboyre Silva Diógenes;
a.2) conduta: deixar de comprovar a boa e regular aplicação dos recursos transferidos pelo FNAS ao município de Saboeiro/CE, no exercício de 2008, para a promoção das ações de Proteção Social Básica e Proteção Social Especial;
b) irregularidade2: ausência de documentação para prestação e contas dos recursos transferidos pelo FNAS ao município de Saboeiro/CE, no exercício de 2008, para a promoção das ações de Proteção Social Básica e Proteção Social Especial;
b.1) responsável: Sr. Perboyre Silva Diógenes;
b.2) conduta: deixar de disponibilizar ao sucessor a documentação necessária à prestação e contas dos recursos transferidos pelo FNAS ao município de Saboeiro/CE, no exercício de 2008, para a promoção das ações de Proteção Social Básica e Proteção Social Especial, tendo em vista que os recursos foram geridos no seu mandato;
c) irregularidade3: omissão no dever de prestar contas, consubstanciada no não envio, eletronicamente, para aprovação do MDS, até o último dia do mês de fevereiro de 2009, já com a avaliação do Conselho Municipal de Assistência Social, do Demonstrativo Sintético Anual da Execução Físico-Financeiro relativo ao exercício de 2008, configurando omissão no dever de prestar contas;
c.1) responsável: Sr. Marcondes Herbster Ferraz;
c.2) conduta: deixar de enviar ao MDS, os documentos especificados no art. 9º da Portaria MDS 459/2005, quando deveria ter feito até o último dia do mês de fevereiro de 2009, configurando, assim, omissão no dever de prestar contas.
2.3.	Depois, após notícia de que o Sr. Perboyre Silva Diógenes não era o gestor municipal em 2008 (exclusão de responsabilidade) , mas sim a Sra. Maria de Fátima Araújo Diógenes (CPF XXX.204.792-XX) - peça 46, p. 21; a unidade técnica procedeu à uma segunda instrução preliminar (peças 49-51) , no sentido de proceder à citação e à audiência da sobredita ex-alcaide em relação às irregularidades 1 e 2 mencionadas no item precedente (peças 53-54) .
2.4.	Ulteriormente, ante a revelia da Sra. Maria de Fátima Araújo Diógenes e a rejeição das razões de justificativa do Sr. Marcondes Herbster Ferraz, esta Corte de Contas deliberou, por meio do Acórdão 3149/2020-TCU-Primeira Câmara: (i) excluir o Sr. Perboyre Silva Diógenes da relação processual; (ii) julgar irregulares as contas da Sra. Maria de Fátima Araújo Diógenes, condenando-a em débito; (iii) julgar irregulares as contas do Sr. Marcondes Herbster Ferraz, com a apenação da multa prevista no art. 58, inciso I, da Lei 8.443/1992.
2.5.	Inconformado, o Sr. Marcondes Herbster Ferraz opôs embargos de declaração em face do Acórdão 3149/2020-TCU-Primeira Câmara - os quais foram conhecidos e, no mérito, rejeitados, mediante o Acórdão 10154/2020-TCU-Primeira Câmara, rel. Ministro BRUNO DANTAS (peça 85) .
2.6.	Ainda irresignado, o Sr. Marcondes Herbster Ferraz interpôs recurso de reconsideração (peças 99-100) contra o Acórdão 3149/2020-TCU-Primeira Câmara (peça 59) , espécie de recurso objeto do presente exame.
EXAME DE ADMISSIBILIDADE
3.	Reitera-se o exame preliminar de admissibilidade (peça 101) , acolhido por despacho do Relator, Ministro Vital do Rêgo, que conheceu do recurso interposto pelo Sr. Marcondes Herbster Ferraz, com a atribuição de efeito suspensivo aos itens 9.4, 9.5 e 9.7 do acórdão condenatório, em relação ao recorrente (peça 103) .
EXAME TÉCNICO
4.	Delimitação
4.1.	Constitui objeto do presente recurso definir as seguintes questões:
a) preliminar:
a.1) prescrição da pretensão punitiva;
a.2) cerceamento de defesa;
b) mérito: 
b.1) ilegitimidade passiva;
b.2) ocorrência de boa-fé;
b.3) ausência de má-fé. 
4.2.	Registra-se que o presente exame atentará para a questão da responsabilidade subjetiva com base na Lei 13.655/2018 (Lei de Introdução às Normas do Direito Brasileiro - LINDB) , mormente no que concerne aos seus arts. 22 e 28.
Preliminar
5.	Prescrição da pretensão punitiva
5.1.	O Sr. Marcondes Herbster Ferraz argumenta que teria ocorrido prescrição no âmbito desta TCE, sendo que, ainda assim, esse teria sido sancionado com a multa do art. 58, inciso I, da Lei 8.443/1992 (peça 99, p. 7-9) . Alega a utilização indevida de jurisprudência posterior aos fatos imputados ao responsável na condição de gestor sucessor (Acórdão 6171/2011-TCU-Primeira Câmara, rel. Ministro José Múcio Monteiro; 4206/2010-TCU-2ª Câmara, rel. Ministro-Substituto Augusto Sherman; e 1080/2010-TCU- 2ª Câmara, rel. Ministro-Substituto Augusto Sherman) - peça 99, p. 9.  
Análise:
5.2.	De início, cumpre salientar que, no decisum condenatório, reconheceu-se a prescrição da pretensão punitiva apenas em relação à Sra. Maria de Fátima Araújo Diógenes. Tal situação somente foi possível ante a data de ordenação da citação e audiência ocorrida apenas em 29/3/2019, enquanto a liberação dos recursos do convênio se deu entre 13/2/2008 e 30/12/2008 (peças 3 e 51) .
5.3.	Diferentemente do caso do Sr. Marcondes Herbster Ferraz, cuja data de ordenação da audiência ocorreu em 13/6/2018, ou seja, dentro do prazo de dez anos decorridos da liberação dos recursos do convênio (peça 3 e 37) .
5.4.	Trata-se de elemento objetivo da punibilidade, qual seja, o prazo da abertura do contraditório e ampla defesa da sobredita ex-gestora ocorreu posteriormente ao do responsável ora apelante; de modo que alegações a exigir tratamento igual não socorrem o recorrente.
5.5.	Não merece ser acolhida a argumentação de que se utilizou jurisprudência quanto à responsabilização do prefeito sucessor posterior a ocorrência dos eventos (2008) . Ora, já havia jurisprudência consentânea a 2008, a exemplo dos Acórdão 41/2007-TCU-Primeira Câmara, rel. Ministro AUGUSTO NARDES; e 776/2008-TCU-1ª Câmara, rel. Ministro MARCOS VINICIOS VILAÇA.
5.6.	Nada obstante, nesse contexto, a prescrição do dano ao erário (a incidir na prescrição da pretensão punitiva) assume particular relevância, dado o recente julgamento, pelo STF, do RE 636.886 (tema 899 da repercussão geral) . No exame da prescrição, a Serur tem adotado os entendimentos detalhados na peça 119, que contém estudo e pronunciamentos anteriores da secretaria sobre o tema. Nessas manifestações estão desenvolvidas as seguintes premissas, que serão utilizadas no presente exame:
a) ao julgar o RE 636.886, o STF conferiu nova interpretação ao art. 37, § 5º, da Constituição Federal, fixando a tese de que "é prescritível a pretensão de ressarcimento ao erário fundada em decisão de Tribunal de Contas";
b) as pretensões punitiva e de ressarcimento devem observar o mesmo regime na atividade de controle externo, dado o objetivo comum da prescrição, de fixar prazo para o Tribunal de Contas agir, para caracterizar o ilícito, identificar seu autor, dimensionar as consequências da conduta e impor as consequências legais, independentemente de tais consequências terem natureza punitiva ou ressarcitória; e
c) até que sobrevenha norma específica, entende-se que a prescrição das pretensões punitiva e de ressarcimento, no processo de controle externo, deve observar o regime da Lei 9.873/1999, na linha dos recentes pronunciamentos do STF a respeito. Assim, sem prejuízo de se realizar o exame da prescrição também segundo o prazo decenal previsto no Código Civil, o critério adotado, na formulação da proposta de encaminhamento, será o da Lei 9.873/1999. Cabe salientar, nesse ponto, que a multa foi considerada prescrita pelo decisum condenatório. 
5.7.	Com essas explicações, passa-se à análise da prescrição no caso em exame, considerando-se as premissas indicadas anteriormente.
5.8.	Quanto à análise da prescrição segundo os critérios do Acórdão 1441/2016-TCU-Plenário, a prescrição da pretensão punitiva e do débito subordinam-se ao prazo geral de dez anos (art. 205 da Lei 10.406/2002 - Código Civil) , contado a partir da data da ocorrência do fato e interrompido pelo ato que ordenar a citação, a audiência ou a oitiva da parte. A presente TCE refere-se à irregularidade de não comprovação da boa e regular aplicação dos recursos públicos repassados, configurada pela omissão no dever de prestar contas dos recursos repassados no âmbito dos Programas de Proteção Social Básica e Especial (PSB/PSE) , custeados com recursos do Fundo Nacional de Assistência Social (FNAS) , no exercício de 2008. Como o prazo para prestação de contas expirou em 28/2/2009, consoante art. 9º da Portaria MDS 459/2005; o prazo de contagem da prescrição inicia-se em 1º/3/2009, dia seguinte ao término do prazo final para entrega.
5.9.	O primeiro ato ordenatório da citação e audiência que interrompe a fruição do prazo data de 13/6/2018 (peça 37) . Logo, verifica-se a não incidência do prazo decenal de prescrição previsto no art. 205 do Código Civil entre a data da ocorrência do fato e interrompido pelo ato que ordenou a citação e a audiência. Todavia, o segundo e último ato ordenatório da citação e audiência que interrompe a fruição do prazo data de 29/3/2019 (peça 51) , de modo que se constata a incidência do prazo decenal de prescrição previsto no art. 205 do Código Civil entre a data da ocorrência do fato e interrompido pelo ato que ordenou a citação e a audiência. Insta consignar, nesse ponto, que o Acórdão 3149/2020-TCU-Primeira Câmara reconheceu a prescrição da pretensão punitiva apenas em relação à Sra. Maria de Fátima Araújo Diógenes.     
5.10.	No que concerne à análise da prescrição pelo regime da Lei 9.873/1999, é preciso considerar os seguintes parâmetros:
a) Termo inicial: 
a.1) a Lei 9.873/1999, art. 1º, parte final, traz previsão expressa a respeito do início do prazo em se tratando de infrações imediatas e aquelas de caráter permanente ou continuado. As primeiras ocorrem contadas da data da prática do ato, e aquelas do dia em que tiver cessado a permanência ou a continuidade;
a.2) considerando que, no presente caso, a irregularidade refere-se à não comprovação da boa e regular aplicação dos recursos públicos repassados, configurada pela omissão no dever de prestar contas dos recursos repassados no âmbito dos Programas de Proteção Social Básica e Especial (PSB/PSE) , custeados com recursos do Fundo Nacional de Assistência Social (FNAS) , no exercício de 2008; tem-se que o termo inicial da prescrição é a data do primeiro ato de apuração dos fatos, qual seja, Relatório de Fiscalização da CGU, datado de 17/8/2009 (peça 5) ;
b) Prazo:
b.1) a Lei 9.873/1999 apresenta um prazo geral, de cinco anos (art. 1º) , e um prazo especial, previsto no art. 1º, § 2º, a saber: "quando o fato objeto da ação punitiva da Administração também constituir crime, a prescrição reger-se-á pelo prazo previsto na lei penal";
c) interrupções por atos inequívocos de apuração dos fatos, sendo que 	no regime da Lei 9.873/1999, a prescrição se interrompe "por qualquer ato inequívoco, que importe apuração do fato" (art. 2º, II) . Tal diploma legal prevê como causas interruptivas: I - pela notificação ou citação do indiciado ou acusado, inclusive por meio de edital; II - por qualquer ato inequívoco, que importe apuração do fato; III - pela decisão condenatória recorrível; IV - por qualquer ato inequívoco que importe em manifestação expressa de tentativa de solução conciliatória no âmbito interno da administração pública federal. O exemplo típico, no caso em exame, são: (i) fase interna da TCE - no âmbito do então MDS; (ii) atuação da CGU; e (iii) fase externa da TCE - no âmbito desta Corte de Contas. Com esse fundamento, a prescrição foi interrompida:
c.1) 	em 13/11/2009, data da ciência do Ofício nº 6470/DEFNAS/SNAS/MDS, de 28/9/2009, acerca da prestação de contas referente aos recursos repassados pelo FNAS ao longo de 2008 (peça 6 e 8) ;
c.2) em 25/7/2016, data da 	Nota Técnica nº 1480/2016 - CPCRFF/CGPC/DEFNAS, no sentido de diligenciamento de pendências (peça 9) ;
c.3) em 25/11/2016, data da 	Nota Técnica nº 2241/2016 - CPCRFF/CGPC/DEFNAS, no sentido de emitir nova notificação (peça 15) ;
c.4) em 11/5/2017, data da 	Nota Técnica nº 603/2017 - CPCRFF/CGPC/DEFNAS, sugerindo a abertura de TCE (peça 18, p. 1-3) ;
c.5) em 20/6/2017, data do Relatório de TCE (peça 25) ;
c.6) em 29/9/2017, data do Parecer do dirigente do órgão de controle interno (peça 28) ;
c.7) em 11/10/2017, data do Pronunciamento Ministerial (peça 29) ;
c.8) em 13/6/2018, data da primeira instrução preliminar de citação e audiência (peças 35-37) ;
c.9) em 29/3/2019, data da segunda instrução preliminar de citação e audiência (peças 49-51) ;
c.10) em 11/12/2019, data da instrução de mérito (peças 55-57) .
d)  Interrupções pela citação do responsável, sendo que 	 a prescrição também é interrompida "pela notificação ou citação do indiciado ou acusado, inclusive por meio de edital", nos termos do art. 2º, I, da Lei 9.873/1999. E, no regime dessa lei, a interrupção se dá pela citação propriamente dita, e não pelo despacho que a ordena. Com esse fundamento, houve a interrupção: 
d.1) datas de ciência dos responsáveis:
d.1.1) 19/12/2018: com a audiência do Sr. Marcondes Herbster Ferraz (peças 39 e 43) ; 
d.1.2) 25/4/2019: com a citação e audiência da Sra. Maria de Fátima Araújo Diógenes (peças 53-54) ;  
e) interrupção pela decisão condenatória recorrível (art. 2º, inciso III, da Lei 9.873/1999) , sendo que para esse fundamento, houve a interrupção em 17/3/2020, data da sessão em que foi proferido o acórdão condenatório (peça 59) . Essa interrupção é relevante, por estabelecer prazo para julgamento do recurso;
f) da prescrição intercorrente:
f.1) nos termos do art. 1º, § 1º, da Lei 9.873/1999, opera-se a prescrição intercorrente se o processo ficar paralisado por mais de três anos, aguardando "julgamento ou despacho";
f.2) note-se que há uma correlação entre essa hipótese e as causas de interrupção da prescrição do art. 2º. Com efeito, uma vez interrompida a prescrição por alguma das hipóteses do art. 2º, o processo não pode ficar inativo, sem qualquer inovação processual relevante, por mais de três anos;
f.3) trata-se de prazo específico, não se aplicando nem o prazo geral de cinco anos nem o prazo especial, da lei penal (§ 2º) . A finalidade da prescrição intercorrente, com seu prazo próprio, é a de assegurar a eficiência e celeridade nas apurações administrativas. Seria contrário a essa finalidade a paralisação injustificada do processo por período maior que o triênio estabelecido para a hipótese;
f.4) a extrapolação do prazo de três anos, sem inovação relevante no processo, pode configurar negligência. Por isso, além de se operar a prescrição, deve-se promover a "apuração da responsabilidade funcional decorrente da paralisação, se for o caso";
f.5) em muitas situações, o exame da prescrição intercorrente pode ficar prejudicado nos processos já em tramitação no TCU. Como a ação de ressarcimento era considerada imprescritível, as peças que compõem a tomada de contas especial, elencadas no art. 10 da Instrução Normativa-TCU 71/2012, não contemplam informações pormenorizadas quanto ao andamento do processo na fase interna, o que pode prejudicar a análise de eventual paralisação por mais de três anos;
f.6) assim, caso o tribunal venha a adotar a sistemática da Lei 9.873/1999 para aferir a prescrição, convém avaliar, oportunamente, a possibilidade de ajustes na IN-TCU 71/2012, para que as tomadas de contas especiais encaminhadas ao tribunal contemplem informações sobre as interrupções ocorridas na fase interna do procedimento; e
f.7) especificamente quanto a esta TCE, em que pese os indícios de ocorrência de prescrição intercorrente entre as causas "1" e "2" da alínea "c" retro, há que se sopesar que, como dito alhures (alínea f.5) , em muitas situações, o exame da prescrição intercorrente pode ficar prejudicado nos processos já em tramitação no TCU. Como a ação de ressarcimento era considerada imprescritível, as peças que compõem a tomada de contas especial, elencadas no art. 10 da Instrução Normativa-TCU 71/2012, não contemplam informações pormenorizadas quanto ao andamento do processo na fase interna, o que pode prejudicar a análise de eventual paralisação por mais de três anos. Desse modo, ante a insuficiência de elementos, considera-se, in casu, prejudicado o exame da prescrição intercorrente.
5.11.	Diante da análise da questão prescricional procedida no item 5.10 deste exame, conclui-se que, não obstante a existência de outras causas interruptivas, os eventos indicados acima são suficientes para evidenciar que não ocorreu a prescrição - nem mesmo a prescrição intercorrente, prevista no art. 1º, § 1º, da Lei 9.873/1999.
5.12.	Por fim, são oportunas algumas considerações sobre a possibilidade de aplicar, neste processo, novo critério para exame da prescrição, diverso do considerado no julgamento originário (que seguiu o Acórdão 1441/2016-TCU-Plenário) . 
5.13.	Em se tratando de recurso, deve-se observar a proibição de reformatio in pejus, não se aplicando o novo entendimento se dele resultarem efeitos práticos mais gravosos ao recorrente. O novo critério pode ser aplicado, contudo, não só se produzir efeitos favoráveis, mas também se conduzir à manutenção da decisão recorrida, ainda que por outros fundamentos.
5.14.	Partindo-se da premissa de que a pretensão punitiva segue as balizas da Lei 9.873/1999, enquanto não houver norma específica a respeito, a demonstração de que não se operou a prescrição impõe, como consequência, a conclusão de que também é viável a sanção apurada nos autos, devendo-se considerar que o novo parâmetro não altera o resultado do julgamento.
6.	Cerceamento de defesa
6.1.	O apelante manifesta não haver tido delimitação de sua atuação em cada ato, o que teria impossibilitado o exercício pleno do direito de ampla defesa e contraditório (peça 99, p. 14) .
Análise:
6.2.	De plano, refuta-se a tese do recorrente. A responsabilidade (conduta, nexo de causalidade e culpabilidade) do Sr. Marcondes Herbster Ferraz foi devidamente delimitada em relação a seus atos irregulares, conforme se observa às peças 35, p. 7; 39; e 49; p. 7. O Sr. Marcondes Herbster Ferraz não traz aos autos quaisquer elementos que demonstrem que ele possa ter tido qualquer prejuízo à ampla defesa e ao contraditório.   
Mérito
7.	Ilegitimidade passiva
7.1.	O recorrente traz a tese de que não deveria integrar o polo passivo desta TCE, tendo, para tanto, aduzido as seguintes alegações (peça 99, p. 1-7) :
a) não teria sido o gestor responsável pela prestação de contas do PSB/PSE alusivo a 2008 (peça 99, p. 1-3 e 5) ; e
b) não teria ocorrido transição de governo entre as gestões 2005-2008 e 2009-2012, razão pela qual não teria tido acesso à documentação da gestão do prefeito antecessor (peça 99, p. 4-5) .
Análise:
7.2.	De pronto, rejeita-se a tese do recorrente. Com efeito, o Sr. Marcondes Herbster Ferraz, ao assumir a gestão do município de Saboeiro/CE (gestão 2009-2012) tinha obrigação de prestar contas acerca dos recursos do PSB e PSE alusivos a 2008, ainda que ele não os tenha aplicado.
7.3.	Nesse ponto, revela-se essencial trazer à baila o disposto na Súmula TCU 230, in litteris:
Compete ao prefeito sucessor apresentar a prestação de contas referente aos recursos federais recebidos por seu antecessor, quando este não o tiver feito e o prazo para adimplemento dessa obrigação vencer ou estiver vencido no período de gestão do próprio mandatário sucessor, ou, na impossibilidade de fazê-lo, adotar as medidas legais visando ao resguardo do patrimônio público.
7.4.	Ainda em 2007, já havia precedente desta Corte de Contas a indicar a responsabilidade do prefeito sucessor, a exemplo do Acórdão 41/2007-TCU-Primeira Câmara, rel. Ministro AUGUSTO NARDES, o qual enunciou que cabe ao prefeito sucessor a apresentação das contas referentes aos recursos federais recebidos por seu antecessor quando este não o tiver feito ou, na impossibilidade de apresentá-las, adotar as medidas legais visando ao resguardo do patrimônio público com a instauração da competente Tomada de Contas Especial, sob pena de co-responsabilidade. Nesse sentido, tem-se o Acórdão 776/2008-TCU-Primeira Câmara, rel. Ministro MARCOS VINICIOS VILAÇA. 
7.5.	In casu, o recorrente não trouxe aos autos elementos que demonstrem a adoção de providências para buscar a documentação de prestação de contas por meio dos remédios administrativos e judiciais pertinentes, bem como para adotar as medidas legais visando ao resguardo do patrimônio público. Supostas dificuldades na obtenção de documentos que pudessem auxiliar o recorrente em sua defesa, não o socorrem, a quem cabe o dever de prestar contas da integralidade das verbas federais repassadas.
7.6.	Quando houver dificuldade para ter acesso aos documentos necessários à comprovação da regular aplicação dos recursos transferidos, o ex-prefeito deve resolver o impasse por meio da via judicial. Não cabe ao TCU a remoção dos embaraços criados pelo prefeito sucessor (Acórdão 2477/2007-TCU-Segunda Câmara, rel. Ministro BENJAMIN ZYMLER.
7.7.	Quanto à questão da responsabilidade subjetiva com base na Lei 13.655/2018 (Lei de Introdução às Normas do Direito Brasileiro - LINDB) , cabe assinalar que as alterações promovidas pela norma legal, em especial a inclusão do art. 28, não provocam modificação nos requisitos necessários à responsabilidade financeira pelo débito - o dever de indenizar os prejuízos ao erário permanece sujeito à comprovação de dolo ou culpa (Acórdão 2391/2018-TCU-Plenário, rel. Ministro BENJAMIN ZYMLER, e 5547/2019-TCU-1ª Câmara, rel. Ministro BENJAMIN ZYMLER) .
7.8.	Importa mencionar, ainda, que, na aplicação de sanções, o TCU deve considerar a natureza e a gravidade da infração, os danos que delas provieram para a Administração Pública, as circunstâncias agravantes ou atenuantes e os antecedentes do agente, nos termos do art. 22, § 2º (Acórdão 2463/2019-TCU-Primeira Câmara, rel. Ministro BRUNO DANTAS) . Para fins de aplicação de sanções pelo TCU, deve-se verificar a ocorrência de culpa grave ou dolo do administrador público (Acórdão 11762/2018-TCU-Segunda Câmara, rel. Ministro-Substituto MARCOS BEMQUERER) . 
7.9.	Para fins do exercício do poder sancionatório do TCU, erro grosseiro é o que decorreu de grave inobservância do dever de cuidado, isto é, que foi praticado com culpa grave (Acórdão 1689/2019-TCU-Plenário, rel. Ministro AUGUSTO NARDES, 2924/2018-TCU-Plenário, rel. Ministro JOSÉ MÚCIO MONTEIRO, e 2391/2018-TCU-Plenário, rel. Ministro BENJAMIN ZYMLER) . 
7.10.	In casu, conclui-se que a irregularidade cometida (omissão no dever de prestar contas) foi praticada pelo Sr. Marcondes Herbster Ferraz, no mínimo, com culpa grave (por negligência e/ou imprudência) , tendo ela assumido todos os riscos envolvidos na prática do ato administrativo, pois era de se esperar dele o pleno cumprimento do art. 9º da Portaria MDS 459/2005. 
7.11.	Adotando-se, por analogia (equiparação entre recursos mediante repasse fundo a fundo  àqueles recebidos por força de convênio) o Acórdão 2681/2019-TCU-Primeira Câmara, rel. Ministro BENJAMIN ZYMLER) , tem-se que, para fins de responsabilização perante o TCU, pode ser tipificado como erro grosseiro o descumprimento de regra expressa em instrumento de convênio (no caso do próprio regramento legal: art. 93, do Decreto-Lei 200/1967, e art. 9º da Portaria MDS 459/2005) . Tal conduta revela nível de atenção aquém ao de uma pessoa com diligência abaixo do patamar médio, o que configura culpa grave, passível de multa. 
7.12.	Salienta-se, por oportuno, não haver nos presentes autos elementos hábeis a comprovar a ocorrência de circunstâncias práticas, ainda que de ordem estrutural, a limitar ou condicionar a ação do responsável ora recorrente na prestação de contas dos recursos do PSB e PSE referentes ao exercício de 2008.
7.13.	Em face do exposto, propõe-se rejeitar a tese do recorrente.
8.	Ocorrência de boa-fé
8.1.	O apelante alega ter agido de boa-fé, tendo ele reputação ilibada além de ter se empenhado e se dedicado ao longo dos anos com a Administração Pública (peça 99, p. 10-12) .
Análise:
8.2.	No que concerne à questão da boa-fé, a jurisprudência deste Tribunal sedimentou entendimento de que quando se trata de processos atinentes ao exercício do controle financeiro da Administração Pública, tais como o que ora se examina, a boa-fé não pode ser presumida, devendo ser demonstrada e comprovada a partir dos elementos que integram os autos. Tal interpretação decorre da compreensão de que, relativamente à fiscalização dos gastos públicos, privilegia-se a inversão do ônus da prova, pois cabe ao gestor comprovar a boa aplicação dos dinheiros e valores públicos sob sua responsabilidade.
8.3. 	Diante desse contexto, e após exame de toda a documentação carreada aos autos, não há como se vislumbrar a boa-fé na conduta do recorrente; já que não foram constatados atos ou fatos atenuantes os quais pudessem apontar para atitude zelosa e diligente dessa à época da prestação de contas dos recursos repassados no âmbito dos Programas de Proteção Social Básica e Especial (PSB/PSE) , custeados com recursos do Fundo Nacional de Assistência Social (FNAS) , no exercício de 2008.
8.4.	No âmbito do TCU, é considerado de boa-fé o responsável que, embora tenha concorrido para o dano ao erário ou outra irregularidade, seguiu as normas pertinentes, os preceitos e os princípios do direito. A análise da conduta, portanto, é feita sob o ponto de vista objetivo, sem que seja necessária a comprovação de má-fé (dolo) , mas apenas da ausência de boa-fé objetiva, para a responsabilização do agente (Acórdão 7936/2018-TCU-Segunda Câmara, rel. Ministro-Substituto AUGUSTO SHERMAN) . Nesse sentido, tem-se os Acórdão 13732/2019-TCU-Primeira Câmara, rel. Ministro WALTON ALENCAR RODRIGUES; 8987/2018-TCU-1ª Câmara, rel. Ministro WALTON ALENCAR RODRIGUES; e 1921/2011-2ª Câmara, rel. Ministro RAIMUNDO CARREIRO.
8.5.	Diante disso, não se acolhe a tese do Sr. Marcondes Herbster Ferraz.
9.	Ausência de má-fé
9.1.	O recorrente argui a tese de que não teria agido com má-fé ou incorrido em improbidade administrativa (peça 99, p. 9-12) .
Análise:
9.2.	Uma vez caracterizada a reprovabilidade da conduta, a avaliação de existência de má-fé não é requisito essencial à culpabilidade do recorrente. De outro modo, tal elemento anímico, subjetivo da conduta, deve ser considerado apenas como agravante, no sentido de majorar a dosimetria da pena.
9.3.	Nesse sentido, considerando ainda que a má-fé não pode ser presumida, devendo, portanto, ser demonstrada, reforça-se que sua existência sequer foi cogitada nos presentes autos.
9.4.	Assim, conclui-se que a alegação de ausência de má-fé da responsável não é capaz de afastar a cominação da multa, vez que não é pressuposto de sua aplicação. Ademais, tendo em vista que a manifestação de má-fé não foi expressamente considerada na dosimetria da pena, reputa-se irrelevante o argumento do recorrente.
CONCLUSÃO
10.	Das análises anteriores, conclui-se pela negativa de provimento do recurso interposto pela Sr. Marcondes Herbster Ferraz, considerando-se que:
a) não ocorreu prescrição da pretensão punitiva com base no regime da Lei 9.873/1999, tampouco alteração no resultado do julgamento a quo;
b) não há que falar em cerceamento de defesa do recorrente, haja vista que sua responsabilidade (conduta, nexo de causalidade e culpabilidade) foi devidamente delimitada em relação a seus atos irregulares, além de que esse não trouxe aos autos quaisquer elementos que demonstrem que ele possa ter tido qualquer prejuízo à ampla defesa e ao contraditório;
c) o responsável ora recorrente deve integrar o polo passivo desta TCE, pois recaiu em sua gestão (2009-2012) a responsabilidade pela prestação de contas dos recursos alusivos a 2008, além de que não trouxe aos autos elementos que demonstrem a adoção de providências para buscar a documentação de prestação de contas por meio dos remédios administrativos e judiciais pertinentes - bem como para adotar as medidas legais visando ao resguardo do patrimônio público;
d) a boa-fé não deve ser presumida mas sim demonstrada e comprovada, fato que não ocorreu nos presentes autos, já que não foram constatados atos ou fatos atenuantes os quais pudessem apontar para atitude zelosa e diligente da responsável à época da prestação de contas dos recursos repassados no âmbito dos Programas de Proteção Social Básica e Especial (PSB/PSE) , custeados com recursos do Fundo Nacional de Assistência Social (FNAS) , no exercício de 2008; e
e) no âmbito do controle externo, a existência de má-fé não é requisito essencial à culpabilidade da responsável, bastando haver caracterizada a reprovabilidade da conduta.
PROPOSTA DE ENCAMINHAMENTO
11.	Ante todo o exposto, submete-se à consideração superior a presente análise do recurso de reconsideração interposto pelo Sr. Marcondes Herbster Ferraz, contra o Acórdão 3149/2020-TCU-Primeira Câmara, propondo-se, com fundamento no art. 32, inciso I, e 33, da Lei 8.443/1992:
a) 	conhecer do recurso e, no mérito, negar-lhe provimento;	
b) dar ciência da deliberação que vier a ser adotada ao recorrente, à Sra. Maria de Fátima Araújo Diógenes, à Secretaria Especial do Desenvolvimento Social do Ministério da Cidadania, à Controladoria-Geral da União, à Procuradoria da República no Estado do Ceará, e aos demais interessados.
2. 	O representante do Ministério Público junto ao Tribunal (MPTCU) que atuou no feito, Procurador Rodrigo Medeiros de Lima, manifestou-se de acordo com a proposta da unidade técnica, sem prejuízo de registrar pontual discordância no que tange ao exame da prescrição, conforme parecer que reproduzo a seguir (peça 122) :
Diante dos elementos constantes dos autos, este representante do Ministério Público de Contas da União manifesta-se de acordo com a proposta oferecida pela Secretaria de Recursos (Serur) , em pareceres uniformes (peças 120 a 121) . 
2. Sem prejuízo, registramos pontual discordância no que tange ao exame da prescrição realizado pela Serur à luz da Lei 9.873/1999 (peça 120, p.6-7) . A divergência se restringe à consideração de mais de uma causa interruptiva de mesma natureza (incisos do art. 2º da referida lei) , o que não vislumbramos possível, sob pena de permitir, no limite, infindáveis extensões do prazo prescricional, o que não se coaduna com o princípio da razoabilidade. 
3. Inobstante esse ponto de dissonância, deixamos de empreender a reanálise da incidência da prescrição sob o regime da aludida lei, uma vez que, considerando o prazo geral de prescrição do art. 205 da Lei 10.406/2002 - que se entende aplicável ao presente caso, diante da falta de norma específica que regule o instituto da prescrição da pretensão ressarcitória no âmbito do Controle Externo -, não ocorreu a prescrição, consoante o exame da unidade técnica.
	É o relatório.

Leonardo Jose Macedo (OAB/CE 27.635), Andressa Nunes de Macedo (OAB/CE 33.539) e Leonardo Jose Macedo (OAB/CE 27.635).

Procurador Rodrigo Medeiros de Lima.

TOMADA DE CONTAS ESPECIAL. FUNDO NACIONAL DE ASSISTÊNCIA SOCIAL (FNAS). PROTEÇÃO SOCIAL BÁSICA (PSB) E PROTEÇÃO SOCIAL ESPECIAL (PSE). OMISSÃO NO DEVER DE PRESTAR CONTAS PELO PREFEITO SUCESSOR. CONTAS IRREGULARES. MULTA COM BASE NO ART. 58, INCISO I, DA LEI 8.443/1992. RECURSO DE RECONSIDERAÇÃO. CONHECIMENTO. PROVIMENTO. AFASTAMENTO DA MULTA. REGULARIDADE DAS CONTAS.

TOMADA DE CONTAS ESPECIAL (TCE)

Secretaria de Recursos (Serur).

Por meio do Acórdão 3149/2020-TCU-Primeira Câmara, o Sr. Marcondes Herbster Ferraz teve suas contas julgadas irregulares, com fundamento nos arts. 1º, inciso I, e 16, inciso III, alínea "a", da Lei 8.443/1992 e recebeu multa, no valor de R$ 5.000,00, com fundamento no art. 58, inciso I, do mesmo normativo legal, por omissão no dever de prestar contas dos recursos repassados ao Município de Saboeiro/CE, no exercício de 2008, no âmbito dos Programas de Proteção Social Básica e Especial (PSB/PSE) , pelo Fundo Nacional de Assistência Social (FNAS) , na condição de prefeito sucessor, em cujo mandato se encerrou o prazo daquela obrigação. 
2. Posteriormente, o responsável apresentou embargos de declaração, apreciados por meio do Acórdão 10154/2020-TCU-Primeira Câmara, que os conheceu e os rejeitou, diante da inexistência das alegadas omissões e contradições, bem como da não identificação de quaisquer vícios na deliberação atacada.
3. Neste momento, o ex-prefeito intervém com recurso de reconsideração contra a deliberação condenatória, com o argumento de que teria ocorrido prescrição no âmbito desta TCE; não teria sido delimitada sua atuação em cada ato, impossibilitando o direito de ampla defesa e contraditório; não deveria integrar o polo passivo desta TCE, já que não foi o gestor responsável pela prestação de contas do PSB/PSE alusivo a 2008; e teria agido com boa-fé.
4. A Secretaria de Recursos, em pareceres de mesmo sentido (peças 120 e 121) , pugna pela negativa de provimento ao apelo em exame, diante da insuficiência das alegações apresentadas para promover qualquer reforma na decisão recorrida.
5. O Ministério Público de Contas (peça 122) manifestou-se de acordo com a proposta oferecida pela unidade instrutiva, registrando ainda breves considerações acerca da prescrição.
6. Feita esta introdução, ratifico a admissibilidade deste recurso de reconsideração, por restarem atendidos os requisitos dos arts. 32, inciso I, e 33, da Lei 8.443/92, c/c o art. 285, caput, do RITCU, consoante despacho proferido à peça 103.
7. A condenação do Sr. Marcondes Herbster Ferraz decorreu da omissão no dever de prestar contas dos recursos repassados ao Município de Saboeiro/CE, no exercício de 2008, no âmbito dos Programas de Proteção Social Básica e Especial (PSB/PSE) , custeados com recursos do Fundo Nacional de Assistência Social (FNAS) .
8. Embora os recursos do FNAS tenham sido repassados no exercício de 2008, o prazo para envio da prestação de contas deu-se em 2009, na gestão do responsável.  
9. Na deliberação recorrida, a análise empreendida demonstrou não haver providência adotada pelo então prefeito no sentido de comprovar as despesas realizadas ou de resguardar o patrimônio público.
10. Entretanto, estando os autos em meu gabinete com apreciação pautada para sessão de 19/10/2021, o Sr. Marcondes Herbster Ferraz apresentou, por meio de seu representante legal, o documento acostado à peça 123, com informações acerca da transição de gestão municipal e do ingresso de ações judiciais com objetivo de resguardo do erário:
Imperioso destacar que não houve transição entre o antigo chefe do Executivo Municipal de Saboeiro e o peticionário, motivo este, que impossibilitou a prestação de contas do repasse em questão, posto que, não detém acesso necessário aos documentos de seu antecessor. Motivo pelo qual, o Sr. Marcondes ajuizou 7 (sete) Ações de Exigir Contas em desfavor da Sra. Maria de Fátima Araújo Diógenes com a finalidade de obter as documentações que restam ausentes, ao passo em que adotou as medidas legais cabíveis, segundo atesta a tabela que segue abaixo:
	Processo
	Classe
	Vara

	0000086-25.2009.8.06.0159
	Ação de Exigir Contas
	Vara Única da Comarca de Saboeiro

	0000127-89.2009.8.06.0159
	Ação de Exigir Contas
	Vara Única da Comarca de Saboeiro

	0000128-74.2009.8.06.0159
	Ação de Exigir Contas
	Vara Única da Comarca de Saboeiro

	0000231-81.2009.8.06.0159
	Ação de Exigir Contas
	Vara Única da Comarca de Saboeiro

	0000262-04.2009.8.06.0159
	Ação de Exigir Contas
	Vara Única da Comarca de Saboeiro

	0000391-09.2009.8.06.0159
	Ação de Exigir Contas
	Vara Única da Comarca de Saboeiro

	0002092-68.2010.8.06.0159
	Ação de Exigir Contas
	Vara Única da Comarca de Saboeiro

11. O responsável ainda acrescentou informação acerca de inspeção especial realizada pelo Tribunal de Contas dos Municípios do Estado do Ceará, no período de 24 a 26/11/2008, de que a gestão antecessora não estava adotando as medidas necessárias ao processo de transição. Transcrevo trecho do relatório do TCE/CE, que incluí como peça 125 nestes autos:
4.0. DA TRANSIÇÃO DE GOVERNO
Cumpre ressaltar que, no início da inspeção, ao solicitar a comprovação das providências adotadas objetivando uma transição de governo transparente, a Comissão foi informada de que, até o momento da inspeção, a Administração Municipal de Saboeiro não tomou quaisquer medidas efetivas, as quais visariam oferecer condições para que o candidato eleito para o cargo de Prefeito Municipal, que ainda não assumiu legalmente as suas funções, pudesse receber de seu antecessor todos os dados e informações necessários aos programas do novo governo.
12. A Súmula-TCU 230 indica que compete ao prefeito sucessor apresentar a prestação de contas referente aos recursos federais recebidos por seu antecessor, quando este não o tiver feito e o prazo para adimplemento dessa obrigação vencer ou estiver vencido no período de gestão do próprio mandatário sucessor, ou, na impossibilidade de fazê-lo, adotar as medidas legais visando ao resguardo do patrimônio público.
13. A jurisprudência desta Casa lembra que a conduta do prefeito sucessor é avaliada de acordo com as particularidades em cada caso concreto. Em diversas ocasiões, as ações adotadas pelo sucessor, como a adoção de medidas para buscar a transição adequada de mandato com o antecessor ou medidas legais para o resguardo ao erário, foram consideradas suficientes para afastar sua responsabilidade (Acórdãos 102/2022-TCU-2ª  Câmara, Relator Ministro Bruno Dantas; 18.586/2021-TCU-1ª Câmara e 12.083/2021-TCU-1ª Câmara, de minha relatoria; 5.376/2021-TCU-1ª Câmara, Relator Ministro-Substituto Marcos Bemquerer; 4.735/2009-TCU-1ª Câmara, Relator Ministro-Substituto Augusto Sherman; 1541/2008-2ª Câmara, Relator Ministro Aroldo Cedraz; 2344/2008-2ª Câmara, Relator Ministro Raimundo Carreiro) 
14. Entendo que os novos fatos apresentados pelo recorrente são suficientes para elidir a irregularidade de suas contas e, consequentemente, afastar a multa. 
15. A constatação do então Tribunal de Contas dos Municípios do Estado do Ceará sobre a ausência de transparência na transição de governo, sem adoção de medidas efetivas para que o sucessor pudesse receber os dados e as informações necessárias aos programas do município, indica que o Sr. Marcondes Herbster Ferraz herdou da administração anterior um ambiente de desordem administrativa. Adicionalmente, as diversas ações de exigir contas impetradas pelo responsável junto ao poder Judiciário demonstram sua cautela em resguardar o erário.
16. Por conseguinte, o recurso há de ser provido, com o afastamento da multa aplicada na decisão recorrida e o julgamento pela regularidade das contas do Sr. Marcondes Herbster Ferraz.
Diante do exposto, voto para que o Tribunal adote o acórdão que submeto a este Colegiado.
TCU, Sala das Sessões, em tagDataSessao.
Ministro VITAL DO RÊGO 
Relator